【裁判字號】    98,上易,2898
【裁判日期】    990127
【裁判案由】    詐欺
【裁判全文】
臺灣高等法院刑事判決                98年度上易字第2898號
上  訴  人  臺灣士林地方法院檢察署檢察官
被      告  乙○○（原名鄭聰明）
上列上訴人因被告詐欺案件，不服臺灣士林地方法院中華民國98
年9月30日97年度易字第1679號第一審判決（起訴案號：臺灣士
林地方法院檢察署97年度偵緝字第803號、第804號），提起上訴
，本院判決如下：
    主    文
上訴駁回。
    理    由
壹、程序方面：
一、按被告以外之人於審判外之言詞或書面陳述，除法律有規定
    者外，不得作為證據，刑事訴訟法第159條第1項固有明文。
    惟被告以外之人於審判外之陳述，經當事人於審判程序同意
    作為證據，法院審酌該言詞陳述或書面陳述作成時之情況，
    認為適當者，亦得為證據；當事人、代理人或辯護人於法院
    調查證據時，知有上開刑事訴訟法第159條第1項不得為證據
    之情形，而未於言詞辯論終結前聲明異議者，視為有前項之
    同意，刑事訴訟法第159條之5定有明文。查證人即告訴人甲○○於警詢之指述，雖屬被告以外之人於審判外之陳述。惟
    本院審酌被告及檢察官均同意作為證據，且該等陳述作成時
    之情況，核無違法取證及證明力明顯過低之瑕疵，為證明犯
    罪事實所必要，以之作為證據即為正當。再者，告訴人即證
    人甲○○於原審審理中均經傳喚到庭作證，賦予兩造交互詰
    問之機會，以保障被告之詰問權。職是，足認上開證人於偵
    查中之陳述，堪認為適當，依刑事訴訟法第159條之5第1項
    規定，自得作為證據。
二、本院以下援引之其餘證據資料，其中關於刑事訴訟法第164
    條第2項規定，證物如為文書部分，係屬證物範圍。該等可
    為證據之文書，業經依法踐行調查證據之程序，即提示或告
    以要旨，自具有證據能力。而有關被告以外之人於審判外之
    書面陳述，被告及檢察官均不爭執其證據能力，是本院審酌
    該等書面作成時之狀況，認並無不宜作為證據之情事，依刑
    事訴訟法第159條之5第2項規定，自得作為認定本案是否成
    立犯罪之證據。
貳、實體方面：
一、公訴意旨略以認被告乙○○（原名鄭聰明，前於民國97年10
    月6日更名為乙○○），分別對告訴人甲○○、丙○○施以
    詐術，而認被告乙○○涉有刑法第339條第1項之詐欺取財罪
    犯行如後：
（一）被告乙○○明知其所經營全有居家生活服務事業股份有限
      公司（下稱全有公司）已陷於嚴重虧損，其自己亦無償債
      能力，詎意圖為自己不法之所有，竟於95年5月間，在臺
      北市內湖區潭美公園內，向告訴人甲○○徉稱全有公司有
      急用，倘願意借錢，可給予高額利息，並保證2星期內還
      款。致告訴人甲○○陷於錯誤，同意借予新臺幣（下同）
      54萬元，屆期被告乙○○未依約還款，並另簽借據矇騙，
      嗣後即避不見面。告訴人甲○○嗣於96年3月間尋獲被告
      乙○○，被告乙○○再簽借據，並付6、7期利息搪塞，復
      於96年10月間避不見面至今。
（二）被告乙○○於96年8月間承包臺北市○○路附近室內裝璜
      工程，詎隱匿公司陷於嚴重虧損狀況，而委託告訴人丙○○代作鋁門窗部分，致告訴人丙○○陷於錯誤同意承包，
      嗣於96年10月中旬完工，被告乙○○竟將工程款9萬餘元
      抵付其他債務，經告訴人丙○○催討，被告乙○○以簽發
      本票5張矇混欺騙至今。因告訴人丙○○此部分業據原審
      諭知無罪之判決，檢察官未提起上訴，已經確定在案。
二、按犯罪事實應依證據認定之，無證據不得認定其犯罪事實；
    不能證明被告犯罪者，應諭知無罪之判決，刑事訴訟法第15
    4條第2項、第301條第1項分別定有明文。且認定不利於被告
    之事實，須依積極證據，倘積極證據不足為不利於被告事實
    之認定時，即應為有利於被告之認定，更不必有何有利之證
    據。刑事訴訟法上所謂認定犯罪事實之積極證據，係指適合
    於被告犯罪事實之認定之積極證據而言，包含直接證據與間
    接證據。無論直接或間接證據，其為訴訟上之證明，須於通
    常一般之人均不致有所懷疑，而得確信其為真實之程度者，
    始得據為有罪之認定，倘其證明未達到此一程度，而有合理
    之懷疑存在時，自不能以推測或擬制之方法，以為有罪裁判
    之基礎。最高法院29年度上字第3105號、30年度上字第816
    號、40年度臺上字第86號、76年臺上字第4986號分別著有判
    例。再者，刑法第339條詐欺罪之成立，以意圖為自己或第
    三人不法之所有，以詐術使人將本人或第三人之物交付為要
    件。所謂以詐術使人交付，必須被詐欺人因該詐術而陷於錯
    誤，倘其所用之方法，不能認為詐術，亦不致使人陷於錯誤
    ，即不構成該罪，最高法院46年臺上字第260號著有判例。
三、公訴人認被告涉犯前開詐欺取財犯嫌，係以被告之供述、告
    訴人甲○○之證述、被告出具之借據3紙，作為其主論據。
    訊據被告固坦承自告訴人甲○○處收受54萬元，並簽立借據
    3張等情，惟否認有何詐欺取財之犯行，並辯稱：伊與告訴
    人甲○○間原為投資關係，告訴人甲○○嗣後欲撤資，伊使
    用借款方式處理。職是，本院自應審究被告是否對告訴人甲○○施以詐術，致其因該詐術而陷於錯誤，進而交付上開款
    項予被告。經查：
（一）刑法第339條之詐欺罪，係以行為人於客觀上施用詐術使
      人陷於錯誤，並於行為之初，即以意圖為自己不法之所有
      或意圖得財產上不法之利益，為其構成要件。至於民事債
      務當事人間，倘有未依債務本旨履行給付之情形，就一般
      社會經驗以觀，原因有多端，其因有不可歸責之事由無法
      給付，或因合法得對抗他造主張抗辯而拒絕給付，甚至債
      之關係而立後，始行惡意遲延給付，均有可能，非必僅限
      於自始無意給付之詐欺犯罪。準此，刑事被告依法不負自
      證無罪之義務，倘無足以證明其債之關係發生時，自始故
      意從事財產犯罪之積極證據，自難違反刑事訴訟法第154
      條之證據裁判主義，以被告單純債務不履行之客觀事態，
      推定被告自始即有不法所有之意圖而施用詐術。
（二）本院認為被告與告訴人甲○○間有54萬元之借貸關係，告
      訴人甲○○明知被告有資力不佳之狀況下，仍願意將該款
      項借予被告，是被告並無施以詐術使告訴人甲○○陷於錯
      誤之情事。茲詳述其理由如後：
    1.證人即告訴人甲○○於警詢、原審審理時證稱：伊與被告
      因打球認識，被告於95年5月8日下午20時許，在臺北市內
      湖區潭美公園，先要求伊投資其公司300萬元，伊當時剛
      出社會並無資力，因而拒絕，被告嗣後表示公司營運困難
      與不善，急需周轉，轉向伊借款，伊遂將其提款卡、身分
      證及印章借予被告，並由被告友人向中國信託銀行、荷蘭
      銀行分別辦理小額貸款、信用貸款計54萬元予被告，被告
      直接將錢領走，被告雖答應2個月內還清借款，然未約履
      行。伊嗣後於95年7月、96年4月有數次找到被告，並要求
      被告簽立借據，約定期限還款、利息，被告有償還6、7期
      利息，嗣後未不見蹤跡等語（96年度他字第3524號卷第23
      至25頁；原審卷第45至53、122頁）。並有被告簽立之借
      據3張、中國信託商業銀行股份有限公司98年6月24日中信
      銀字第09822 271207952號函暨附件、荷商荷蘭銀行股份
      有限公司松山分公司98年6月11日（98）荷銀法字第2025
      號函、98年7月3日（98）荷銀法字第2181號函、98年7月
      24日（98）荷銀法字第2377號函暨附件在卷可憑（96年度
      他字第3524號卷第5至7頁；原審卷第65至66、67至71、81
      至115頁）。本院參諸被告親自書立之借據3張，均明確記
      載此部分款項為借款，並約定利息及償還期限、方式。且
      全有公司並未列告訴人甲○○所擔任之職稱及投資額度，
      有財團法人金融聯合徵信中心公司董監事及經理人名單1
      紙在卷可憑（原審卷第40頁）。職是，足認被告與告訴人
      甲○○初間有54萬元之借貸關係，並無投資關係，是被告
      辯稱該款項為公司投資款云云，即難採信。
    2.參諸證人即告訴人甲○○上揭證言可知，被告向其借款時
      ，有表明公司有營運困難與不善之情事，故急需周轉。被
      告並有給付多次利息（96年度他字第3524號卷第24頁、原
      審卷第122頁），已如前述。是證人甲○○於借款之初，
      已知悉被告係因財務困難而向其借貸款項，故證人甲○○
      於明知被告之資力狀況下，仍願意借貸54萬元予被告，自
      難認被告有何施以詐術使告訴人陷於錯誤之情形，且被告
      嗣後亦數次向證人甲○○償還利息。準此，倘被告於行為
      之初，即具有不法所有意圖，自無需多次給付利息予證人
      甲○○，故被告並無詐欺證人甲○○之犯意，自難認被告
      未依約清償借款之行為，有構成詐欺取財之罪嫌。
    3.至於被告固要求傳喚證人即全有公司股東李淑玲，檢察官
      亦要求調閱臺灣士林地方法院檢察署96年度調偵字第7號
      卷宗。惟被告已自承該證人並未在場目擊被告所辯投資事
      宜，僅係聽聞被告所言（原審卷第23頁）；而96年度調偵
      字第7號緩起訴處分書中所載犯罪時間點為94年12月8日，
      其與本件起訴書所載之95年5月間，兩者間隔已久，亦有
      該緩起訴處分書1份在卷可憑（96年度發查字第1991號卷
      第3至5頁）。且本部分事實已臻明瞭，無再調查之必要。
      故自無傳訊證人與調閱卷宗之必要性，併此敘明。
四、綜上所述，被告固有於上開時、地向告訴人甲○○借貸54萬
    元之事實。惟本院參諸證人即告訴人甲○○之證言與卷內所
    附證物，尚難證明被告涉犯詐欺取財犯行。職是，公訴人所
    舉之證據與指出之證明方法，尚未足使本院形成被告有罪之
    確信，故其是否涉有上開詐欺取財犯行，猶有合理之懷疑。
    此外，復查無其他積極證據足資證明被告確有上開詐欺取財
    犯行，揆諸前揭說明，自屬不能證明被告犯罪。
五、原審同此認定，因而諭知被告詐欺告訴人甲○○部分無罪之
    判決，經核尚無違誤。公訴人就關於告訴人甲○○部分不服
    提起上訴，指摘被告涉有詐欺取財之犯行，其上訴意旨略以
    如後：
（一）證人甲○○於原審97年9月19日審理時證稱：被告於94年1
      2月間向伊借款等語。嗣於97年11月19日審理時證稱：伊
      於93年認識被告時，伊不知道被告用假名與伊接近，多次
      接觸均係打籃球，被告嗣後告訴伊說其很有錢，他是老闆
      ，要給伊個機會參與其事業，伊向他表示沒有錢，他說會
      分紅、股份予伊，要伊放心，因伊剛出社會，沒有存款，
      他就說他有認識朋友，帶伊去借錢，因伊沒有錢，沒有辦
      法投資，他表示要借錢，係成立公司之款項，成立公司後
      會立即還錢，被告嗣後取得款項後就失蹤。被告說有朋友
      可以幫伊貸款，貸款下來之後，被告馬上領取，沒有告訴
      伊，被告只向伊說他朋友幫伊貸款下來，伊之信用卡、身
      分證借予被告，被告有去領款。被告告訴伊說他有銀行之
      朋友，被告帶伊去他朋友之辦公室，伊始知道不是銀行，
      是專門幫別人處理貸款事務。被告開始提出之款項為300
      萬元，當初要求伊投資300萬元，因伊沒有錢，故改為借
      款，因伊沒有錢，被告說沒有關係，因會馬上還伊，伊沒
      有錢，並無工作經驗，故貸款不多，被告說可以請朋友幫
      忙處理貸款事情，被告表示其會支付手續費。中國信託之
      39萬元借款還在清償，荷蘭銀行之15萬元貸款已還清。最
      初時說2個禮拜要還，後來又說2個月。被告向伊借款時間
      係94年年底時，伊於95年1月交付荷蘭銀行及中國信託之2
      筆錢。
（二）證人甲○○係於95年1月11日向中國信託商業銀行提出貸
      款申請、緊急聯絡人乙○○；暨同月向荷商荷蘭銀行提出
      信用卡附帶36期零用金即分期預借現金之申請，有中國信
      託商業銀行股份有限公司98年6月24日中信銀字第0982227
      1207952號函暨附件、荷商荷蘭銀行股份有限公司松山分
      公司98年6月11日（98）荷銀法字第2025號函、98年7月3
      日（98）荷銀法字第2181號函、98年7月24日（98）荷銀
      法字第2377號函暨附件在卷可憑。職是，參諸上開證人甲○○證言與證物，可知本案借款時間係94年12月，交款時
      間係95年1月。
（三）被告原任琉園股份有限公司（下稱琉園公司）之業務副理
      ，其於任職期間，因經濟狀況不佳，計侵占貨款751,359
      元，業經臺灣士林地方法院檢察署96年度調偵字第7號為
      緩起訴處分。即琉園公司於94年12月間察覺被告有侵占情
      事，被告為此於94年12月16日簽立切結書，承諾於94年12
      月22日前支付10萬元，剩餘款項於95年1月9日前支付。因
      被告於第1期清償期屆至，仍未付積欠款項，經雙方協議
      ，琉園公司同意被告於95年1月23日1次付清722,411元（
      全部貨款減去薪資抵償部分），琉園公司並於95年1月3日
      對被告發出存證信函，乙○○於95年1月24日及2月20日分
      別還款15萬元及7萬元予琉園公司，琉園公司嗣於95年7月
      提出告訴等情，有上開96年度調偵字第7號全卷影本可稽
      。
（四）綜上所述，足認乙○○於琉園公司催款孔急之情狀下，其
      意圖為自己不法之所有，向甫出社會之告訴人甲○○佯稱
      其有資力，欲使甲○○有機會參與伊之事業，可分紅與分
      股，甲○○表示無錢可投資時，乙○○佯稱有認識朋友，
      可帶甲○○去借錢，款項借與伊作成立公司之用，會馬上
      還給甲○○云云，致甲○○陷於錯誤，於95年1月11日向
      中國信託商業銀行提出貸款申請及於同月向荷商荷蘭銀行
      提出信用卡附帶36期零用金之申請。中國信託商業銀行同
      意貸款39萬元，並於同年1月23日撥款；荷蘭銀行則同意
      預借現金15萬元。乙○○自甲○○處詐得金錢後，嗣於95
      年1月24日及2月20日分別還款15萬元及7萬元予琉園公司
      ，是被告詐欺犯行，應堪以認定云云。
六、被告於本院審理中均否認公訴人起訴與上訴所稱之犯行，是
    本院自應審究公訴人之上訴有無理由，以認定被告是否對告
    訴人甲○○涉有詐欺取財罪嫌。經查：
（一）被告雖前向告訴人甲○○訛稱其係有財力之人，而邀約告
      訴人甲○○投資。然告訴人甲○○已於原審證稱：被告有
      邀伊投資，伊沒有答應，經2個月後，被告向伊表示公司
      經營不善，要向伊借錢，被告表示公司有急用等語（原審
      卷第122頁）。足見被告前雖邀請告訴人甲○○投資，惟
      遭拒絕，被告嗣後改向告訴人甲○○借款，告訴人甲○○
      於該時已知悉被告公司經營不善，其資力有困難。申言之
      ，縱使被告曾訛稱其係有資力之人，藉此邀約告訴人甲○○投資，然經告訴人甲○○拒絕，嗣再以經營不善為由向
      告訴人甲○○借款，是告訴人甲○○甘冒被告資力不豐之
      風險，願意借款54萬元予被告，已難認被告於借款之初即
      有詐欺犯意。
（二）被告於事後有陸續清償告訴人甲○○利息與借款，雙方並
      就借款關係有達成和解之事實，此有債務還款明細、收據
      、轉帳資料附於本院卷為憑（本院卷第34至37、49至55頁
      ）。倘被告自始有詐欺告訴人甲○○之意圖，何須事後清
      償部分借款。足認被告與告訴人甲○○間僅係民事借款債
      務清償糾葛，其與刑法詐欺取財犯行無涉，自難以詐欺取
      財罪相繩。
（三）至公訴人所指被告係因琉園公司催款孔急之情狀下，始對
      告訴人甲○○施以詐術云云，要屬其個人揣測之詞，並無
      證據證明被告確係因琉園公司催款孔急之情狀下，始詐欺
      告訴人甲○○。是縱使琉園公司對於被告侵占犯行，前於
      95年1月3日發出存證信函，並於95年7月提出告訴等情屬
      實，亦難以此據為不利於被告之論斷。公訴人上訴意旨，
      仍執陳詞，指摘原判決不當，為無理由，應予駁回。
據上論斷，應依刑事訴訟法第368條，判決如主文。
本案經檢察官壽勤偉到庭執行職務。
中    華    民    國    99    年    1     月    27    日
                  刑事第五庭審判長法  官  高明哲
                                  法  官  劉秉鑫
                                  法  官  林洲富
以上正本證明與原本無異。
不得上訴。
                                  書記官  楊秋鈴
中    華    民    國    99    年    1    月    27    日


司法院資訊處製作；財團法人民間司法改革基金會備份。
